【裁判字號】    98,易,163
【裁判日期】    980826
【裁判案由】    詐欺
【裁判全文】
臺灣高雄地方法院刑事判決               98年度易字第163號
公  訴  人  臺灣高雄地方法院檢察署檢察官
被      告  甲○○
上列被告因詐欺案件，經檢察官提起公訴（97年度偵續字第388
號），本院判決如下：
    主  文
甲○○犯詐欺得利罪，處有期徒刑參月，如易科罰金，以銀元參
佰元即新台幣玖佰元折算壹日，減為有期徒刑壹月又拾伍日，如
易科罰金，以銀元參佰元即新台幣玖佰元折算壹日。
    事  實
一、甲○○於民國95年2 月13日，以車牌號碼E6-6422 號自小客
    車（車主：許文期，下稱系爭車輛）及行車執照正本，向丁○○所經營之日旺當舖借款新臺幣（下同）15萬元。嗣於95
    年4 月間某日，甲○○意圖為自己不法之所有，刻意向丁○○佯以將出售系爭車輛加以還款為由，並簽立借用質押物借
    據、取回車輛同意書各1 紙，以取信於丁○○，致丁○○陷
    於錯誤而同意甲○○將系爭車輛及行車執照正本取回，改以
    系爭車輛行車執照影本質押。豈甲○○取得系爭車輛及行車
    執照正本後，即持向鳳山五甲當鋪加以典當，得款7 萬元花
    用殆盡，以此詐得雙重質押借款之不法利益，足生損害於丁○○。嗣屢經丁○○催討，均未獲置理，始知受騙。
二、案經丁○○訴由臺灣高雄地方法院檢察署檢察官偵查起訴。
    理  由
壹、證據能力部分
一、按被告以外之人於偵查中向檢察官所為陳述，除顯有不可信
    之情況者外，得為證據，同法第159 條之1 第2 項定有明文
    。本件證人丁○○、戊○○於檢察官偵查中所為之陳述（96
    偵21772 卷第8 至9 頁、96偵續3592卷第24至26頁），其等
    未曾提及檢察官在偵查時有不法取供之情形，反對該項供述
    得具有證據能力，亦未釋明上開供述有顯不可信之情況，依
    上說明，其等於偵查中之證言自均具有證據能力。
二、被告以外之人，於審判外之言詞或書面陳述，除法律有規定
    者外，不得作為證據，刑事訴訟法第159 條第1 項定有明文
    。本件證人戊○○於警詢時所為之陳述（96偵21772 卷第49
    至50頁），屬於被告以外之人，於審判外之言詞陳述，且查
    無上開例外得以之作為證據之各種情形，其所為之前揭陳述
    應無證據能力。
貳、實體判決理由部分
    訊據被告甲○○供稱伊於95年2 月13日以系爭車輛向丁○○
    所經營之日旺當鋪典當得款15萬元，後來又以系爭車輛向鳳
    山五甲當鋪典當得款7 萬元等語，惟矢口否認有詐欺得利之
    犯行，辯稱：伊典當系爭車輛時因為請乙○○出面背書，所
    以未實際留車，並沒有向丁○○騙稱要將系爭車輛賣掉後還
    款而將系爭車輛騙走云云。經查：
一、被告於95年2 月13日，以系爭車輛及行車執照正本，向告訴
    人丁○○所經營之日旺當舖借款15萬元乙節，為被告所是認
    （本院卷第101 至102 頁），核與證人丁○○於檢察官訊問
    及本院審理時均具結證稱被告於95年2 月13日以系爭車輛及
    行車執照向我經營之日旺當鋪典當15萬元（偵1 卷第9 頁、
    本院卷第30頁）、證人戊○○於檢察官訊問時具結證稱被告
    於95年2 月13日以系爭車輛向日旺當鋪質押典當15萬元等語
    （偵1 卷第8 頁）相符。復有票據號碼271925、271950，面
    額同為15萬元，發票日同為95年2 月13日，發票人同為甲○○、許文期，背書人同為乙○○之本票2 紙（偵1 卷第55頁
    、本院卷第83頁）、系爭車輛行車執照影本（偵1 卷第14頁
    ）、典當車輛切結書（本院卷第107 頁）、委託切結書（本
    院卷第110 頁）等在卷可稽。是被告於95年2 月13日，以系
    爭車輛及行車執照正本，向告訴人所經營之日旺當舖借款15
    萬元之事實，堪以認定。而被告隨後於95年4 月間某日，以
    將出售系爭車輛加以還款為由，取回系爭車輛及行車執照正
    本，業據證人丁○○於檢察官訊問及本院審理時均具結證稱
    被告於95年4 月間說要將系爭車輛賣掉還我錢，所以我才將
    系爭車輛及行車執照正本還給他（偵1 卷第9 頁、本院卷第
    29頁），且有卷附借用質押物借據、取回車輛同意書各1 紙
    （本卷第111 、112 頁）在卷可稽，是被告在95年2 月13日
    典當系爭車輛後，復於95年4 月間某日以將出售系爭車輛加
    以還款為由，向告訴人取回系爭車輛及行車執照正本之事實
    ，應堪認定。
二、被告雖辯稱以系爭車輛向告訴人典當時，請乙○○擔保，而
    未留車云云。惟查，被告於96年10月9 日檢察官訊問時一度
    供稱先以系爭車輛向告訴人典當，後來又拿另一輛車牌號碼
    TJ-863大貨車向告訴人所經營之日旺當舖典當時，才拿回系
    爭車輛等語（偵2 卷第7 頁），故被告事後否認典當時未質
    押系爭車輛，是否值採，即非無疑。又證人丁○○於檢察官
    訊問及本院審理時均具結證稱被告於95年2 月13日拿系爭車
    輛典當時，同意將該車輛質押給我，後來又拿車牌號碼TJ-8
    63大貨車來典當時，則未將該車質押給我（偵2 卷第25頁）
    ，而證人戊○○於檢察官訊問時亦具結證稱被告典當系爭車
    輛時有將車輛質押，後來典當車牌號碼TJ-863大貨車時，因
    他說要用車，所以該輛車未質押等語（偵1 卷第8 頁），前
    後針對被告以系爭車輛典當時確有留車質押，而事後又以車
    牌號碼TJ-863大貨車典當時則未實際質押該車，證述始終一
    致，應堪採信。況倘告訴人針對是否實際質押系爭車輛乙節
    ，意圖設詞構陷被告，理當無在對於被告以車牌號碼TJ-863
    大貨車向其典當時是否將該車質押乙節，另作有利於被告之
    證述之理。另卷附票據號碼271925、271950，面額同為15萬
    元，發票日同為95年2 月13日，發票人同為甲○○、許文期
    之本票2 紙背面上雖均有乙○○之背書簽名（詳參偵1 卷第
    55頁、本院卷第83頁），然被告所簽立上揭本票，係在借款
    時即已簽立，而事後因為被告請乙○○向伊表示希望將能讓
    被告取回系爭車輛賣掉後再還錢，所以才請乙○○在前揭本
    票上背書，業據證人丁○○於本院審理時具結證述在卷（本
    院卷第33至34頁），顯見乙○○於前揭本票上背書之行為，
    係在被告事後欲向告訴人取回系爭車輛變賣時，而非被告剛
    開始以系爭車輛向告訴人借款之初，亦堪認定。是被告辯稱
    伊典當系爭車輛時未留車云云，顯不值採。
三、綜上所述，被告所辯均不可採，本件事證明確，被告詐欺得
    利之犯行，堪以認定，應依法論科。
四、被告行為後，94年2 月2 日公布修正之刑法部分條文，業於
    95年7 月1 日施行，修正後即現行刑法第2 條第1 項規定：
    「行為後法律有變更者，適用行為時之法律，但行為後之法
    律有利於行為人者，適用最有利於行為人之法律。」上開規
    定係規範行為後法律變更所生新舊法律比較適用之準據法，
    本身尚無比較新舊法之問題，應一律適用裁判時即修正後刑
    法第2 條規定以決定適用之刑罰法律，合先敘明。而有關新
    舊法之比較，應就罪刑有關之共犯、連續犯、牽連犯加重等
    暨其他法定加減原因（如身分加減）與加減例等一切情形，
    綜其全部罪刑之結果而為比較（最高法院95年度第8 次刑事
    庭會議決議參照）。經查：
  (一)刑法第339 條第2 項之詐欺得利罪，其法定刑含科或併科1
    千元以下罰金。而修正後之刑法施行法增訂第1 條之1 規定
    ：「中華民國94年1 月7 日刑法修正施行後，刑法分則編所
    定罰金之貨幣單位為新臺幣。94年1 月7 日刑法修正時，刑
    法分則編未修正之條文定有罰金者，自94年1 月7 日刑法修
    正施行後，就其所定數額提高為30倍。但72年6 月26日至94
    年1 月7 日新增或修正之條文，就其所定數額提高為3 倍」
    ，另刑法第33條第5 款修正為：「主刑之種類如下：五、罰
    金：新臺幣1 千元以上，以百元計算之」；而依被告行為時
    之刑罰法律，罰金係以銀元為單位，並依罰金罰鍰提高標準
    條例第1 條前段規定之提高倍數10倍及修正前刑法第33 條
    第5 款規定之罰金最低額1 元計算；是比較修正前、後之法
    律規定，罰金最高額經換算後之結果並無二致，惟就罰金最
    低額部分，依新法規定為新臺幣1 千元；依舊法規定則為銀
    元1 元（即新台幣3 元）。因此，比較上述修正前、後之刑
    罰法律，自以行為時關於科處罰金刑之法律較有利於被告。
  (二)按修正前刑法第41條第1 項前段規定：「犯最重本刑為5 年
    以下有期徒刑以下之刑之罪，而受6 個月以下有期徒刑或拘
    役之宣告，因身體、教育、職業、家庭之關係或其他正當事
    由，執行顯有困難者，得以1 元以上3 元以下折算1日 ，易
    科罰金。」，又易科罰金折算標準，依修正前罰金罰鍰提高
    標準條例第2 條前段規定（現已刪除），就其原定數額提高
    為1 百倍折算1 日，即以銀元3 百元（即新臺幣9 百元）折
    算為1 日。惟現行刑法第41條第1 項前段則規定：「犯最重
    本刑為5 年以下有期徒刑以下之刑之罪，而受6 個月以下有
    期徒刑或拘役之宣告者，得以新臺幣1千 元、2 千元或3 千
    元折算1 日，易科罰金」，比較修正前後之易科罰金折算標
    準，以修正前刑法之規定，較有利於被告。
  (三)是本件經綜合比較新、舊法之適用結果，被告所為詐欺得利
    行為若適用修正後之刑法處罰，當較不利於被告，依新修正
    刑法第2 條第1 項前段之規定，自應整體適用修正前刑法之
    有關規定。
五、核被告所為，係犯刑法第339 條第2 項詐欺得利罪。被告向
    告訴人佯以將原典當系爭車輛取回處分後將如數清償欠款，
    致告訴人陷於錯誤，將系爭車輛交由被告取回，被告所取得
    係將系爭車輛另行處分之利益，故核其所為，係犯刑法第33
    9 條第2 項之詐欺得利罪，公訴意旨認被告係犯同條第1項
    之詐欺取財罪，尚有未恰，惟其基本社會事實同一，本院自
    得審理，並依法變更起訴法條。爰審酌被告於本件行為時，
    明知己身經濟狀況不佳，對告訴人詐欺取回典當系爭車輛即
    另行處分謀利，所為實有不該，且犯後否認犯行，態度非佳
    ，惟其於本院審理時業與告訴人達成和解，有卷附和解書（
    本院卷第81至82頁），並賠償部分金額，而告訴人亦當庭表
    明願意原諒被告等情（本院卷第92、106 頁），暨其所詐得
    之不法利益非鉅等一切情狀，量處如主文所示之刑，並諭知
    易科罰金之折算標準。另按中華民國96年罪犯減刑條例業於
    96年7 月16日施行，被告犯罪行為時間係於95年4 月間，在
    96年4 月24日減刑基準日之前，被告於96年10月1 日經臺灣
    高雄地方法院檢察署發布通緝，並於同年10月9 日為警緝獲
    到案等情，有臺灣高雄地方法院檢察署通緝書（偵2 卷第15
    頁）、雲林縣臺西分局解送人犯報告書（偵2 卷第4 至6頁
    ）在卷可按，是被告係於前開減刑條例公布施行後通緝並緝
    獲，核與該條例第5 條所規定要件不符，自無該條之適用，
    被告前揭犯行仍合於減刑條件而得以適用該條例予以減刑，
    應依該條例第2 條第1 項第3 款，減其刑期二分之一，並依
    同條例第9 條規定，併諭知易科罰金折算之標準。
據上論斷，應依刑事訴訟法第299 條第1 項前段、第300 條，刑
法第2 條第1 項前段、第339 條第2 項，修正前刑法第41條第1
項前段，廢止前罰金罰鍰提高標準條例第2 條，中華民國96年罪
犯減刑條例第2 條第1 項第3 款、第7 條第1 項、第9 條，現行
法規所定貨幣單位折算新臺幣條例第2 條，判決如主文。
本案經檢察官丙○○到庭執行職務。
中    華    民    國    98    年    8     月    26    日
                  刑事第六庭  審判長法  官  李璧君
                                    法  官  鄭峻明
                                    法  官  曾仁勇
以上正本證明與原本無異。
如不服本判決應於收受送達後10日內向本院提出上訴書狀，並應
敘述具體理由；如未敘述上訴理由者，應於上訴期間屆滿後20日
內向本院補提理由書（均須按他造當事人之人數附繕本）「切勿
逕送上級法院」。
中    華    民    國    98    年    8     月    26    日
                                    書記官  王紀芸
附錄本案論罪法條：
中華民國刑法第339條
（普通詐欺罪）
意圖為自己或第三人不法之所有，以詐術使人將本人或第三人之
物交付者，處5 年以下有期徒刑、拘役或科或併科1 千元以下罰
金。
以前項方法得財產上不法之利益或使第三人得之者，亦同。
前二項之未遂犯罰之。


司法院資訊處製作；財團法人民間司法改革基金會備份。
